臺灣苗栗地方法院民事簡易判決
109年度苗簡字第494號
原      告  余岳龍  
            余致鋒  

            余致清  
            余駿鴻  
            余文勝  

            余昇祐  


            余秋香  
            余碧容  

共      同  許盟志律師
訴訟代理人  
被      告  余九妹  
            余莉玲  



            羅煥蘭  

            羅錦春  

            羅淑貞  

            鄭碧玉  
            羅國霖  
            羅國郡  
            羅郁淩  
            劉鳳清  

            劉鳳麟  
            劉鳳山  
            劉鳳田  
            劉宴岐  
            余癸水  

            魏正和  
            魏正雄  
            魏月桂  

            魏月嬌  

            魏月華  

上列當事人間請求塗銷地上權登記事件，本院於民國110年10月2
0日言詞辯論終結，判決如下：
    主      文
一、附表所示之地上權應予終止。
二、被告應協同原告就其被繼承人余阿坤如附表所示之地上權辦
    理繼承登記後，將前開地上權登記予以塗銷。
三、訴訟費用由原告負擔。　　
    事實及理由
壹、程序方面
一、按訴狀送達後，原告不得將原訴變更或追加他訴。但請求基
    礎事實同一、該訴訟標的對於數人必須合一確定時，追加其
    原非當事人之人為當事人者，不在此限；不變更訴訟標的，
    而補充或更正事實上或法律上之陳述者，非為訴之變更或追
    加。民事訴訟法第255條第1項第2、5款、第256條分別定有
    明文。原告原聲明：㈠附表所示之地上權應予終止。㈡被告余
    九妹、余莉玲、羅煥蘭、羅錦春、羅淑貞、鄭碧玉、羅國霖
    、羅國郡、羅郁淩、劉鳳清、劉鳳麟、劉鳳山、劉鳳田、劉
    宴岐應就其被繼承人余阿坤如附表所示之地上權辦理繼承登
    記後，將前開地上權登記予以塗銷（見本院卷1第241頁）。
    惟於起訴狀送達被告後，因查得訴外人即地上權人余阿坤尚
    有繼承人余癸水、魏正和、魏正雄、魏月桂、魏月嬌、魏月
    華，原告遂於民國110年1月12日、110年2月26日追加其等為
    被告（見本院卷1第517至519頁、第529至533頁），核屬請
    求基礎事實同一、該訴訟標的對於數人必須合一確定，而追
    加原非當事人之人為被告。另原告於110年10月20日言詞辯
    論期日當庭更正聲明如主文第2項所示（見本院卷2第37頁）
    ，核其變更係因原告亦為地上權人余阿坤之繼承人，屬補充
    事實上之陳述。依上開規定，均應准許。
二、被告經合法通知，未於最後言詞辯論期日到場，核無民事訴
    訟法第386條各款所列情形，爰依原告之聲請，由其一造辯
    論而為判決。
貳、實體方面
一、原告主張：原告為苗栗縣○○鄉○○○段000○0地號土地（下稱系
    爭土地）之全體共有人，系爭土地上於39年間經當時之所有
    權人，與地上權人余阿坤設定如附表所示之地上權（下稱系
    爭地上權），未定期限亦未定租金。兩造均為余阿坤之繼承
    人，均尚未就系爭地上權辦理繼承登記。系爭地上權自設定
    迄今已70餘年，屬地籍清理清查辦法第3條第7款之土地，並
    經苗栗縣銅鑼地政事務所（下稱銅鑼地政）於109年11月10
    日勘查確認系爭土地其上並無建物存在，即無余阿坤或其繼
    承人所有之地上物，足認系爭地上權成立之目的已不存在。
    爰依民法第833條之1規定，請求裁判終止系爭地上權，並依
    民法第767條第1項中段規定，請求被告偕同原告辦理系爭地
    上權之繼承登記後予以塗銷系爭地上權登記ㄙ等語。並聲明
    ：如主文第1、2項所示。
二、被告未於言詞辯論期日到場亦未提出書狀作何聲明或陳述。
三、本院得心證之理由：
  ㈠按普通地上權者，謂以在他人土地之上下有建築物或其他工
    作物為目的而使用其土地之權；地上權未定有期限者，存續
    期間逾20年或地上權成立之目的已不存在時，法院得因當事
    人之請求，斟酌地上權成立之目的、建築物或工作物之種類
    、性質及利用狀況等情形，定其存續期間或終止其地上權。
    民法第832條、第833條之1分別定有明文。次按地上權雖未
    定有期限，但非有相當之存續期間，難達土地利用之目的，
    不足以發揮地上權之社會機能。又因科技進步，建築物或工
    作物之使用年限有日漸延長趨勢，為發揮經濟效用，兼顧土
    地所有人與地上權人之利益，爰明定土地所有人或地上權人
    均得於逾20年後，請求法院斟酌地上權成立之目的、建築物
    或工作物之各種狀況而定地上權之存續期間；或於地上權成
    立之目的不存在時，法院得終止其地上權（民法第833條之1
    立法理由參照）。復依民法物權編施行法第13條之1規定，
    修正之民法第833條之1，於民法物權編99年1月5日修正條文
    施行前之未定期限地上權，亦適用之。
　㈡經查，系爭地上權係以建築房屋為設立目的，未定期限亦未
    見租金約定，系爭土地並屬地籍清理清查辦法第3條第7款之
    土地乙情，業據原告提出土地登記謄本為證（見本院卷1第2
    1至27頁），而系爭地上權設立相關資料因逾保管年限業已
    銷毀，有苗栗縣苗栗地政事務所109年9月17日苗地二字第10
    90005960號函在卷可參（見本院卷1第253頁）；又系爭土地
    上前雖確實存有西湖鄉鴨母坑段97建號建物，然並無證據資
    料證明確為余阿坤或其繼承人所遺留，復經銅鑼地政人員於
    109年11月10日確認業已滅失，並據此辦理滅失登記，並經
    本院會同地政人員到場確認屬實等情，有系爭建物滅失登記
    之原案資料、本院勘驗筆錄、現況照片及銅鑼地政勘查結果
    通知書等件附卷可稽（見本院卷1第509、603至611頁，卷2
    第21至28頁），堪認系爭土地現無系爭建物存在，則系爭地
    上權成立之目的即已不存在甚明。
  ㈢從而，本院審酌系爭地上權未有期限，亦未見租金約定，且
    設定迄今已逾70年，原有之系爭建物亦已不存在，倘任令系
    爭地上權繼續存在，勢必有礙所有權人使用系爭土地，並有
    害於系爭土地之經濟價值，依民法第833條之1規定，本院認
    系爭地上權應予終止為適當。故原告請求本院終止系爭地上
    權，應予准許。
  ㈤按所有人對於妨害其所有權者，得請求除去之。民法第767條
    第1項中段定有明文。系爭地上權雖經本院判決終止，惟該
    地上權登記仍不失為財產上利益，且對系爭土地所有權使用
    收益之圓滿狀態造成妨害，是原告請求塗銷系爭地上權登記
    ，即屬有據。復因地上權之塗銷，性質上乃不動產物權之處
    分行為，於繼承人因繼承取得地上權之情形，依民法第759
    條規定，應經辦理繼承登記，始得為地上權之塗銷登記。是
    原告依前開規定，請求被告協同原告辦理系爭地上權之繼承
    登記後，予以塗銷，為有理由，應予准許。
四、綜上所述，原告本於民法第833條之1、第767條第1項中段規
    定，請求本院終止系爭地上權，及請求被告協同原告辦理系
    爭地上權繼承登記後，予以塗銷系爭地上權登記，為有理由
    ，應予准許。
五、本件事證已臻明確，原告其餘攻擊防禦方法及所提證據經審
    酌後，於判決結果不生影響，爰不另逐一論駁。
六、末按因共有物分割、經界或其他性質上類似之事件涉訟，由
    敗訴當事人負擔訴訟費用顯失公平者，法院得酌量情形，命
    勝訴之當事人負擔其一部。民事訴訟法第80條之1定有明文
    。本件原告之所以勝訴，係因民法第833條之1於99年2月3日
    新增規定，且被告係因繼承而取得系爭地上權，其等或因未
    能知悉繼承系爭地上權而未及塗銷，難以歸責被告，且被告
    並無占用系爭土地，而終止系爭地上權之結果，純屬有利原
    告，本院斟酌上開情形，認本件訴訟費用由原告負擔，較為
    公平，爰參照民事訴訟法第80條之1之法理，命由原告負擔
    本件訴訟費用。
中　　華　　民　　國　　110 　年　　10　　月　　27　　日
                  苗栗簡易庭  法　官　顏碩瑋
以上正本係照原本作成。
如對本判決上訴，須於判決送達後20日內向本院提出上訴狀（須
附繕本）。如委任律師提起上訴者，應一併繳納上訴審裁判費。
                              書記官  陳慧玲
中　　華　　民　　國　　110 　年　　10　　月　　27　　日
附表：
編號 地上權 登記權利人 坐落土地 收件年期 收件字號 登記日期 登記原因 權利範圍 存續期間  地租 設定權利範    圍 1 余阿坤（歿） 苗栗縣○○鄉○○○段000○0地號土地 民國39年四湖字第000028號 39年3月17日 設定 全部 無限期 無 壹部貳肆坪捌捌捌 余阿坤之繼承人即兩造（共28人）： 余岳龍、余致鋒、余致清、余駿鴻、余文勝、余昇祐、余秋香、余碧容、余九妹、余莉玲、羅煥蘭、羅錦春、羅淑貞、鄭碧玉、羅國霖、羅國郡、羅郁淩、劉鳳清、劉鳳麟、劉鳳山、劉鳳田、劉宴岐、余癸水、魏正和、魏正雄、魏月桂、魏月嬌、魏月華